【裁判字號】    98,上易,86
【裁判日期】    980901
【裁判案由】    交付贈與物
【裁判全文】
臺灣高等法院民事判決                  98年度上易字第86號
上  訴  人  甲○○
            丙○○
            乙○○
            丁○○
訴訟代理人  陳鎮律師
被上訴人    行政院國軍退除役官兵輔導委員會臺北縣榮民服務處
法定代理人  戊○○
訴訟代理人  孟舒存律師
上列當事人間交付贈與物事件，上訴人對於中華民國97年11月28
日臺灣板橋地方法院96年度訴字第2063號第一審判決提起上訴，
經本院於98年8月18日言詞辯論終結，判決如下：
    主  文
上訴駁回。
第二審訴訟費用由上訴人負擔。
    事  實
甲、上訴人方面：
一聲明：
  (一)原判決廢棄。
  (二)被上訴人應給付上訴人新台幣（下同）90萬元及自起訴狀繕
    本送達翌日起至清償日止按年利率5％計算之利息。
二陳述：除與原判決記載相同者外，補稱略以：
  訴外人李桓生前無配偶子女，與上訴人為叔姪關係。上訴人父
  母早逝，均由李桓扶養長大，李桓年邁生病，亦由上訴人照顧
  其生活起居，故李桓將遺產贈與上訴人，合乎傳統及情理。依
  李桓親自書寫之「李桓遺書」，可見其確有將遺產給付上訴人
  之真意，而證人己○○之證言則可證明李桓另有於死亡後將遺
  產贈與上訴人之意思表示，上訴人亦有接受李桓贈與之意思表
  示，其意思表示縱非明示，亦已默示成立死因贈與契約。
三證據：除援用原審提出者外，聲請訊問證人己○○。
乙、被上訴人方面：
一聲明：上訴駁回。
二陳述：與原判決記載相同。
三證據：除援用原審提出者外，補提臺灣板橋地方法院96年度家
  催字第194號民事裁定、 民國96年10月16日太平洋日報等影本
  為證。
    理  由
一上訴人主張：訴外人李桓與上訴人為叔姪關係，李桓於95年12
  月31日死亡，因生前無配偶、子女或其他繼承人，依法由被上
  訴人擔任遺產管理人，收取並管理李桓所遺之郵局定期存款50
  萬元及臺灣銀行優惠存款40萬元，惟李桓曾書立「李桓遺書」
  ，載明餘款贈與上訴人均分，上訴人亦同意接受贈與，故李桓
  與上訴人間曾以明示或默示之意思表示，成立死因贈與契約等
  情，求為判命被上訴人給付上訴人90萬元及自起訴狀繕本送達
  翌日起至清償日止按年利率5％ 計付利息之判決。
二被上訴人則辯稱：否認李桓與上訴人間成立死因贈與契約等語
  。
三兩造不爭執事項（參見本院卷第42、 43頁之98年4月29日準備
  程序筆錄）：
  (一)訴外人李桓為退除役官兵，與上訴人為叔姪關係。李桓於95
    年12月31日死亡，生前無配偶、子女或其他繼承人，被上訴
    人為李桓之法定遺產管理人，李桓所遺之郵局定期存款50萬
    元及臺灣銀行優惠存款40萬元均由被上訴人收取管理中。
  (二)上訴人提出之「李桓遺書」記載：「執行人：甲○○、己○
    ○女士…(六)死時，餘款均如郵局、銀行存單、存簿所記載，
    別無私存…(八)餘款無論多少，均贈予胞姪甲○○、丙○○、
    乙○○及姪女丁○○四人均分…」。「李桓遺書」未註明年
    月日，不具備民法第1190條所定自書遺囑之要件而不生遺囑
    之效力。
  (三)內政部警政署刑事警察局97年6月13 日刑鑑字第0970072997
    號鑑定書記載鑑定結果為：「李桓遺書」暨信封上筆跡，與
    緊急通知聯絡卡、西元1986年筆記本及西元1987年筆記本上
    之李桓筆跡相符。
  (四)被上訴人以李桓法定遺產管理人身分，聲請准對李桓之大陸
    地區以外之繼承人、債權人及受遺贈人為承認繼承、報明債
    權及願受遺贈與否之公示催告，經臺灣板橋地方法院96年度
    家催字第194號裁定准許， 李桓之大陸地區以外之繼承人應
    自公示催告最後登載新聞紙之日起１年內承認繼承，李桓之
    債權人及受遺贈人應自公示催告最後登載新聞紙之日起1 年
    6月內報明債權 及為願受遺贈與否之聲明。上開公示催告最
    後登載新聞紙之日為96年10月16日，對繼承人之公示催告期
    間於97年10月16日屆滿，對債權人及受遺贈人之公示催告期
    間於98年4月16日屆滿。 上訴人已於97年10月23日以臺中法
    院郵局第3344號存證信函向被上訴人申報對李桓有90萬元之
    死因贈與債權。
四兩造爭執要點及本院之判斷
  訴外人李桓書立之「李桓遺書」固記載其死亡後之餘款贈予上
  訴人均分等語，惟因未註明年月日，不生遺囑之效力等情，為
  兩造所不爭執。上訴人主張與李桓間就存款餘額90萬元成立死
  因贈與契約，為被上訴人所否認。故兩造爭執要點為：李桓與
  上訴人間是否成立如「李桓遺書」第(八)項所載之死因贈與契約
  ？
  (一)按遺囑為遺囑人之單獨行為，以遺囑為遺贈，毋須受遺贈人
    之承諾；而死因贈與固於贈與人死亡時發生效力，然須贈與
    人生前與受贈人成立贈與契約，兩者並不相同。
  (二)李桓獨自書立「李桓遺書」，應係出於立遺囑之意，其中第
    (八)項記載「餘款無論多少，均贈予胞姪甲○○、丙○○、乙
    ○○及姪女丁○○四人均分」等語，則應認係將其存款餘額
    遺贈上訴人。然除以遺囑為遺贈外，李桓是否另有與上訴人
    就該存款餘額成立死因贈與契約之意？上訴人雖以證人己○
    ○之證言，主張李桓與上訴人間曾以明示或默示之意思表示
    ，成立死因贈與契約，而己○○固於原審結證稱：「李桓曾
    將他的遺囑給我看過，…說他存的錢除了付看護費用及喪葬
    費外，剩下的錢就給他三個姪子及一個姪女，…李桓說關於
    遺囑的事甲○○也曾經看過。…李桓病故當天將存摺、印章
    、密碼、定存單、勳章、退伍證件交給甲○○，當時有交代
    甲○○要辦理遺囑上面記載的事項」等語，並稱：李桓要將
    錢分配給上訴人這件事，上訴人都知道，也都同意等語（參
    見原法院卷第102、103頁之97年10月6日準備程序筆錄），
    惟經本院訊明其證言之真意，依其結證稱：「我曾問甲○○
    、丙○○，李桓有無給他們看遺書，他們說有。我曾問甲○
    ○、丙○○，對李桓遺書有何意見，他們答稱沒有意見。我
    再問對於李桓分配作法是否同意，他們都同意。（問：甲○
    ○與丙○○是否曾說李桓給他們看遺書時，他們向李桓表示
    同意李桓以遺書分配給他們東西？）他們未說。李桓寫遺書
    後不久，曾有一次與甲○○、丙○○及我吃飯時，向大家說
    他的存摺、印章放在哪裡，甲○○、丙○○在一旁靜聽、點
    頭，表示知道。李桓曾說要甲○○幫忙執行遺書內之事，但
    未具體說何事，甲○○說好。除此之外，未見聞上訴人向李
    桓表示同意遺書所載贈與存款一事。（妳問上訴人對李桓遺
    書分配作法是否同意，是妳自己問或是幫李桓問的？）我是
    在上述吃飯時問的，李桓說要甲○○幫忙執行遺書內之事，
    我問甲○○、丙○○對遺書之事有無意見，沒具體說分配錢
    的事，當時甲○○說『叔叔叫我們怎麼做就怎麼做』，不是
    李桓叫我問的，當時李桓未提及分配錢的事情。（李桓是否
    知道上訴人對遺書內容有何意見？）李桓未對我說。（李桓
    有否告訴妳，上訴人 4人都同意照遺書辦理？）沒有」等語
    ，可知證人己○○僅見聞李桓要求上訴人甲○○幫忙執行遺
    囑及於去世當天將存摺、印章、密碼、定存單等交付上訴人
    甲○○，此外，李桓雖曾向證人己○○表示其存款餘額將贈
    與上訴人，惟證人己○○並未表示其曾受李桓委託代為向上
    訴人表示贈與之意，亦未受上訴人委託代為向李桓表示同意
    贈與之意，另證人己○○詢問上訴人甲○○、丙○○對「李
    桓遺書」有何意見，既非受李桓委託所為，復未具體就存款
    餘額詢問，自難依其證言遽認李桓曾就其存款餘額另與上訴
    人以明示或默示之方式成立死因贈與契約。
  (三)至於證人己○○結證稱：除上訴人乙○○、丁○○外，上訴
    人甲○○、丙○○都同意照遺書辦理等語、上訴人甲○○陳
    稱：李桓說什麼我們就照辦，即按李桓遺書內容全部照辦，
    我有跟李桓說照辦，乙○○、丁○○對我說要我照辦等語及
    上訴人丙○○陳稱：我有說同意照李桓意思等語，參酌上訴
    人甲○○稱：「遺書後來就放在我家玻璃櫃內，遺書上未寫
    日期，我覺得可能無效，但不敢問，怕李桓忌諱。我有提到
    遺產想給誰就給誰，我未直接跟李桓提到錢如何分配給我們
    兄妹，但有對他說一定依遺書內容完全照辦」等語，可見李
    桓除以遺囑將存款餘額遺贈上訴人之外，未曾就其存款餘額
    向上訴人提出成立死因贈與之要約，上訴人亦因忌諱，未曾
    就該存款餘額與李桓為任何約定。故上訴人甲○○、丙○○
    所稱「照辦」之真意，應僅係向李桓表示將依「李桓遺書」
    辦理後事。
  (四)另依證人己○○結證稱：李桓於去世當天中午，將印章、存
    摺、密碼等交付上訴人甲○○，請上訴人甲○○保管並辦理
    遺囑所載事項，告知密碼是要上訴人甲○○去領錢，但未說
    領錢目的，亦未聽到李桓提及遺書上贈與存款之事等語，並
    參酌「李桓遺書」記載上訴人甲○○為「執行人」，可知李
    桓將印章、存摺、密碼交付上訴人甲○○，應係請上訴人甲
    ○○執行遺囑，尚難遽認當時有與上訴人甲○○就其存款餘
    額成立死因贈與契約之意。
  (五)上訴人既無法舉證證明其與李桓間曾成立死因贈與契約，其
    依死因贈與契約關係，請求被上訴人即李桓之法定遺產管理
    人給付存款90萬元，為無理由。
五綜上所述，上訴人依死因贈與契約關係，請求被上訴人給付90
  萬元及其法定遲延利息，為無理由，不應准許。原審為上訴人
  敗訴判決及駁回其假執行之聲請，並無不合。上訴意旨指摘原
  判決不當，聲明廢棄改判，為無理由，應予駁回。
六本件事證已臻明確，兩造其餘之攻擊防禦方法及所提之證據，
  經審酌後認均無礙判決之結果，爰不予一一論述。
七據上論結，本件上訴為無理由。依民事訴訟法第449條第1項、
  第78條，判決如主文。
中    華    民    國    98    年    9    月     1     日
                    民事第九庭
                        審判長法  官  黃熙嫣
                              法  官  鄭傑夫
                              法  官  林玲玉
正本係照原本作成。
不得上訴。
中    華    民    國    98    年    9    月     3     日
                              書記官  倪淑芳


司法院資訊處製作；財團法人民間司法改革基金會備份。
